臺灣臺中地方法院民事判決
111年度訴字第916號
原      告  陳筱其  


訴訟代理人  練家雄律師
複 代理 人  郭庭妤律師
被      告  張雅惠  
訴訟代理人  江政峰律師
上列當事人間請求確認本票債權不存在事件，本院於中華民國11
1年8月11日言詞辯論終結，判決如下：
    主    文
確認被告持有原告所簽發如附表所示本票之票據債權超過新臺幣
135萬元部分不存在。
原告其餘之訴駁回。
訴訟費用由被告負擔3/5，餘由原告負擔。
    事實及理由
壹、程序部分
一、原告起訴時以撤銷被脅迫而為之意思表示及暴利行為為由，
    訴請撤銷原告於民國110年2月9日所簽發如附表所示本票3張
    （下稱系爭本票）之發票行為及簽訂協議書之意思表示，並
    備位訴請酌減給付及確認系爭本票債權超過新臺幣（下同）
    50萬元部分不存在。嗣改以票據原因關係之抗辯為由，訴請
    確認被告持有原告所簽發系爭本票之票據債權不存在，備位
    訴請如主文第一項所示。核其請求之基礎事實同一，乃主張
    兩造已於110年8月間約定系爭本票金額總和即賠償金額減為
    185萬元，並於110年9月2日清償50萬元等情，依民事訴訟法
    第255條第1項第2款之規定，應准許其變更。
二、按確認法律關係之訴，非原告有即受確認判決之法律上利益
    者，不得提起之，民事訴訟法第247條定有明文。所謂即受
    確認判決之法律上利益，係指法律關係之存否不明確，原告
    主觀上認其在法律上之地位有不安之狀態存在，且此種不安
    之狀態，能以確認判決將之除去者而言（最高法院52年台上
    字第1240號民事判例要旨參照）。本件原告主張被告之票據
    債權不存在，為被告所否認，則該票據債權之存否不明確，
    致原告主觀上認其在法律上之地位有不安之狀態存在，此種
    不安之狀態，是能以確認判決將之除去，堪認其有即受確認
    判決之法律上利益。
貳、實體部分
一、原告主張：原告於110年2月9日晚間遭被告（訴外人陳建良
    之妻）等人攔阻，當場簽訂承諾賠償350萬元之協議書（下
    稱系爭協議書），並簽發系爭本票交付被告擔保該債務。嗣
    兩造於110年8月間約定上述賠償金額減為185萬元，屬債之
    更改，乃屬成立新債務而消滅舊債務之契約，使舊債關係消
    滅而成立新債關係，而系爭本票係擔保系爭協議書之舊債關
    係，舊債關係今已消滅，其票據原因關係即不存在，據此為
    先位聲明。縱認僅係不失同一性之債之變更，則系爭本票擔
    保之金額已縮減為185萬元，且原告已於110年9月2日清償50
    萬元，僅尚餘135萬元未清償，其餘票據原因關係亦不復存
    在，據此為備位聲明。就被告所辯，原告並無再與陳建良有
    任何逾越分際之聯繫或往來，故新合意所附解除條件並未成
    就，新合意仍為有效之約定。爰依票據原因關係之抗辯，訴
    請確認本票債權不存在等語。並先位聲明：確認被告持有原
    告所簽發如附表所示本票之票據債權不存在；備位聲明：如
    主文第一項所示。
二、被告則以：被告固曾基於善意，同意原告只需賠償190萬元(
    後又因原告求情而降至185萬元)，惟此條件係建立在「原告
    不得再與被告之配偶陳建良聯繫」之前提下始可成立，此有
    兩造間對話紀錄（被證1、被證2）可稽。兩造間解除條件中
    「不得接觸」的意思應解釋為原告不得再與被告之配偶有任
    何理由、任何形式之接觸，達到完全斷絕往來之程度。如此
    解釋始可符合被告作出此附解除條件減縮債務之意思表示係
    為修復破損之婚姻關係，撫平曾遭丈夫與原告共同背叛之傷
    痛等目的，亦較符合一般社會大眾認知原配處理丈夫與第三
    者之間外遇關係所應採取之手段。惟原告將此解除條件中「
    不得接觸」之意思限縮於足以破壞婚姻關係、侵害配偶權之
    交往行為，因此解釋方法並不符合一般社會之客觀認知及經
    驗法則，亦不符合當時作成此合意之事實。然因嗣後原告無
    端毀諾，仍藉故與陳建良聯繫，以致被告家庭氣氛失和，夫
    妻間屢有齟齬，被告自難再同意維持減縮賠償至185萬元之
    寬典，而認應回復雙方所訂原告應再賠償300萬元予被告之
    協議等語，資為抗辯。並聲明：原告之訴駁回。
三、兩造不爭執之事實：
（一）原告於110年2月9日簽訂系爭協議書承諾賠償被告350萬元
      並簽發系爭本票交付被告以擔保之。
（二）兩造於110年8月24日約定上述賠償金額減為190萬元，其
      條件如被證1之LINE對話紀錄所示。後又因原告求情而降
      至185萬元。
（三）原告於110年9月2日清償50萬元。
（四）最後被告向原告表示要改回去還300萬元，情形如被證2之
      LINE對話紀錄所示。
四、本院得心證之理由：
（一）按票據乃文義證券及無因證券，票據上之權利義務悉依票
      上所載文義定之，與其基礎之原因關係各自獨立，票據上
      權利之行使不以其原因關係存在為前提。執票人行使票據
      上權利時，就其基礎之原因關係確係有效存在不負舉證責
      任。若票據債務人以自己與執票人間所存抗辯之事由對抗
      執票人，依票據法第13條規定觀之固非法所不許，惟仍應
      先由票據債務人就該抗辯事由負舉證之責任（最高法院97
      年度台簡抗字第18號民事判決意旨參照）。準此，則系爭
      本票之票據債務人即原告得以自己與執票人即被告間所存
      之票據原因關係不存在對抗執票人，惟仍應先由原告就該
      抗辯事由負舉證之責任。
（二）按債之更改，乃成立新債務而消滅舊債務之契約，雙方有
      無消滅舊債務之意思，應依具體事實認定（最高法院96年
      度台上字第1063號民事判決要旨參照）。債之內容變更，
      有僅發生不失同一性之債之變更者，亦得為債之更改，即
      使舊債關係消滅而成立新債關係。以契約為債之變更時，
      究為不失同一性之內容變更，抑為更改，應依當事人之意
      思及變更之經濟的意義定之，倘於債之內容之給付發生重
      要部分之變更，依一般交易觀念已失債之同一性者，為債
      之要素有變更，即應認為債之更改（最高法院86年度台上
      字第2753號民事判決要旨參照）。而依被證1之LINE對話
      紀錄所示，被告於110年8月24日傳送：「好，但是要等妳
      全部付完，我們才能簽和解書，和解書後面會附加條件，
      就是原則上雙方以190萬為清償金額，但如果妳們兩人有
      持續聯絡的情況，那妳則應給付350萬全額，這樣妳能瞭
      解嗎？」之訊息予原告，原告回傳：「好」（見本院卷第
      91頁），尚難遽認兩造有消滅舊債務之意思。原告空言此
      屬債之更改，卻未能舉證兩造有消滅舊債務之意思，即無
      可採憑，則原告以債之更改為前提，主張系爭本票係僅擔
      保系爭協議書之舊債關係，該舊債關係於兩造約定降低賠
      償金額時就消滅，致其票據原因關係全部不存在乙節，為
      無理由，堪先認定。
（三）前揭「原則上雙方以190萬為清償金額，但如果妳們兩人
      有持續聯絡的情況，那妳則應給付350萬全額」等語，其
      意指原告本應依系爭協議書賠償被告350萬元，兩造合意
      清償金額先降為190萬元，但附加解除條件，即如果原告
      與被告之配偶陳建良「有持續聯絡的情況」，就要回復依
      系爭協議書賠償被告350萬元。兩造除對於字面「有持續
      聯絡的情況」之意思解釋不同外，就其餘部分之意思解釋
      並無爭議。針對「有持續聯絡的情況」之解釋，原告主張
      係指「有逾越分際之聯繫或往來」，被告主張係指「不得
      有任何理由、任何形式之接觸」。相形之下，因該訊息中
      有「持續」之用語，可見被告傳送該訊息時有慮及須排除
      偶一聯絡的情況，若依被告主張係指「不得有任何理由、
      任何形式之接觸」，條件較為苛刻，自應表明清楚，以免
      日後發生爭議，故被告所為解釋與該訊息之文義不符，較
      不可採。反觀原告主張係指「有逾越分際之聯繫或往來」
      則與兩造間約定賠償金之原因相符，原告係因與陳建良間
      之婚外情東窗事發始願賠償被告，在此背景脈絡下理解，
      「有持續聯絡的情況」無非是被告顧慮萬一原告與陳建良
      繼續發展婚外情之含蓄說法，符合一般社會之客觀認知及
      經驗法則，故原告所為之解釋應較可採。況當事人主張有
      利於己之事實者，就其事實有舉證之責任，為民事訴訟法
      第277條所明定。本件被告主張解除條件成就之事實，經
      原告否認，自應由被告就該事實之存在負舉證責任。惟查
      被告一方面無法證明兩造所約定之解除條件有如其解釋之
      內容，另一方面亦未主張並證明原告於約定後仍與陳建良
      間有何逾越分際之聯繫或往來，被告又稱原告無端毀諾，
      仍藉故與陳建良聯繫云云，但依其所提出如被證2之LINE
      對話紀錄內容所示，充其量是原告曾洽詢陳建良協助處理
      本件債務，故尚難認定兩造所約定之解除條件已成就。
（四）既難認兩造所約定之解除條件已成就，兩造間所約定上述
      賠償金額減為185萬元，自仍有效，經原告於110年9月2日
      清償50萬元後，僅尚餘135萬元未清償，則系爭本票擔保
      之債務僅尚餘135萬元，超過135萬元部分之票據原因關係
      不復存在。從而，原告依票據原因關係之抗辯，訴請確認
      被告持有系爭本票債權超過135萬元部分不存在部分，即
      為有理由。至於原告聲請訊問證人陳建良以證明兩造事後
      約定賠償金額為185萬元，及聲請命被告提出系爭協議書
      以證明新合意所附解除條件之意思，因事證已臻明確，自
      毋庸准許其聲請，附此敘明。
（五）綜上所述，原告訴請確認被告持有原告所簽發系爭本票之
      票據債權135萬元部分不存在之部分，為有理由，應予准
      許；逾此部分之請求，即無理由，應予駁回。
五、本件事證已臻明確，兩造其餘之攻擊、防禦方法，核與判決
    結果不生影響，毋庸逐一論列，併此敘明。
六、訴訟費用負擔之依據：民事訴訟法第78條。
中　　華　　民　　國　　111 　年　　9 　　月　　1 　　日
                  民事第三庭    法  官  蔡嘉裕
正本係照原本作成。
如對本判決上訴，須於判決送達後20日內向本院提出上訴狀。如
委任律師提起上訴者，應一併繳納上訴審裁判費。
中　　華　　民　　國　　111 　年　　9 　　月　　1 　　日
                                書記官  譚鈺陵
附表：
本院110年度司票字第4619號民事裁定     編號 發票日 票面金額(新臺幣) 到期日 票據號碼 001 110年2月9日 100萬元 110年2月23日 SR290922 002 110年2月9日 100萬元 110年3月10日 SR290923 003 110年2月9日 150萬元 110年3月24日 SR290924